臺灣高等法院臺中分院刑事判決　　　　96年度上易字第1632號
上　訴　人　臺灣臺中地方法院檢察署檢察官
上　訴　人
即　被　告　乙○○
上列上訴人因被告頂替罪案件，不服臺灣臺中地方法院96年度交
易字第258號，中華民國96年5月10日第一審判決（起訴案號：臺
灣臺中地方法院檢察署95年度偵字第26298號），提起上訴，本
院判決如下：
    主  文
原判決撤銷。
乙○○犯頂替罪，處有期徒刑陸月，如易科罰金，以銀元佰元
即新臺幣玖佰元折算壹日；減為有期徒刑月，如易科罰金，以
銀元佰元即新臺幣玖佰元折算壹日。
    犯罪事實
一、乙○○於民國93年7月21日下午2時50分許，接獲友人陳方偉
    （涉犯過失致死部分另由原審法院審理中）來電告知在臺中
    市○區○○路231號中華電信股份有限公司北臺中營運處前
    ，因違規併排停車且開啟車門時疏未注意後方來車，使甲○
    ○所騎乘搭載劉香之機車閃避不及撞上車門，導致甲○○
    、劉香人車倒地，劉香並遭另名機車騎士詹恭瑋（業經
    本分院另以95年度交上易字第836號判處有期徒刑6月確定）
    碾過腹部，（劉香因此受有腹部鈍傷併內出血，引發外傷
    性休克，經送醫急救後於同日晚間7時50分不治死亡）。乙
    ○○知悉陳方偉駕車肇事後，竟意圖使陳方偉隱避，基於頂
    替之犯意，向到場處理之警員自稱肇事時該車係由其所駕駛
    ，並於後續警詢及偵查中均為相同陳述，使檢察官誤以其涉
    犯過失致死罪而提起公訴，其乃以此方法，頂替陳方偉為犯
    人。嗣於其被訴過失致死案件經臺灣臺中地方法院以94年度
    交易字第76號，在94年7月5日行準備程序中，自白其頂替陳
    方偉之事實，經該院調查無訛，而判決其過失致死部分無罪
    ，檢察官不服提起上訴，仍由本院判決駁回上訴而確定。
二、案經本院依職權告發由臺灣臺中地方法院檢察署檢察官偵查
    起訴。
    理  由
一、上開犯罪事實，業據上訴人即被告乙○○於原審及本院審理
    時自白不諱，核與證人陳方偉、吳威德、許翔淵、郭隆偉於
    上揭被告被訴過失致死等案件審理時具結證述情節相符，並
    經本院調閱上開案卷查核無訛，足見被告自白與事實相符，
    堪以採信。本件事證明確，被告犯行堪以認定。
二、查被告犯罪後，刑法關於罰金刑最低額（第33條第5款）、
    易科罰金（第41條）之規定，業經總統於94年2月2日公布修
    正，並自95年7月1日起施行，比較修正前後之各該規定，該
    修正後之規定，並無較有利於被告之情形，依同法第2條第1
    條，仍應適用修正前之規定論處。核被告所為，係犯刑法第
    164條第2項、第1項之意圖使犯人隱避而頂替罪。原審法院
    因認被告罪證明確，而予論科，固屬有據。惟按自首以對於
    未發覺之罪投案而受裁判為要件，至其方式雖不限於自行投
    案，即託人代理自首或向非偵查機關請其轉送，亦無不可，
    但須有向該管司法機關自承犯罪而受裁判之事實，始生效力
    ，若於犯罪後，僅向被害人或非有偵查犯罪職務之公務員陳
    述自己犯罪之事實，而無受裁判之表示，即與自首之條件不
    符（最高法院50年台上字第65號判例意旨可資參照）。經查
    本件被告係於其被訴過失致死案件，由原審法院行準備程序
    時，向受命法官陳述稱其並非駕車之人，係頂替陳方偉等情
    ，此上開案件案卷經調閱查核明確，顯然被告並非向有偵查
    犯罪職務之公務員陳述自己犯罪之事實，且僅係在辯白自己
    並未犯被訴之過失致死罪，更無就頂替之犯罪事實接受裁判
    之意思，揆諸上開說明，自與自首之要件不合，原審法院誤
    認被告係於犯罪尚未經有偵查權限之公務員發覺前，即自首
    接受裁判，而依修正前刑法第62條前段規定，減輕其刑，即
    有未當。又被告犯本罪之時間，係在96年4月24日以前，所
    犯罪名合於中華民國九十六年罪犯減刑條例第2條第1項第3
    款之減刑規定，原審法院未及適用該減刑規定，予以減刑，
    亦有未合。被告上訴意旨認原判決量刑過重，並無理由；而
    檢察官上訴意旨認原審法院誤用自首予以減輕其刑，核有違
    誤而執以指摘原判決不當，則有理由，應由本院予以撤銷改
    判。爰審酌被告頂替他人之行為，妨害國家刑罰權之正確行
    使，更衍生眾多原無必要之訴訟程序，耗費司法資源，其犯
    罪所生損害非輕，惟事後已坦承犯行，犯後態度尚屬良好等
    一切情狀，併參酌檢察官具體求處有期徒刑4月至7月之情形
    ，量處如主文第2項所示之刑，並諭知其減得之刑，及易科
    罰金之折算標準示懲。
據上論斷，應依刑事訴訟法第369條第1項前段、第364條、第299
條第1項前段，刑法第2條第1項前段、第164條第2項、第1項，修
正前刑法第41項第1項前段，刑法施行法第1條之1，中華民國九
十六年罪犯減刑條例第2條第1項第3款、第7條、第9條，判決如
主文。
本案經檢察官卓春蓮到庭執行職務。
中　　華　　民　　國　　96　　年　　10　　月　　18　　日
            刑事第六庭　審判長法　官　李　文　雄
                              法　官　張  恩　賜
                              法　官　邱　顯　祥
上列正本證明與原本無異。
不得上訴。
                              書記官  陳　桂   芬
中　　華　　民　　國　　96　　年　　10　　月　　18    日
附錄本案論罪科刑法條
刑法第164條：
藏匿犯人或依法逮捕拘禁之脫逃人或使之隱避者，處2年以下有
期徒刑、拘役或500元以下罰金。
意圖犯前項之罪而頂替者，亦同。
